ACORDAO-COMPLETO-2407829

ACÓRDÃO 737/2021 ATA 10/2021 - PLENÁRIO

VISTOS, relatados e discutidos estes autos de recursos de reconsideração interpostos por Wilma Targino Maranhão, ex-prefeita, Benjamin Gomes Maranhão Neto, secretário municipal de saúde, Antônio Alves Simões Filho, secretário de Administração municipal, Marcelo de Moraes Cordeiro, secretário municipal de educação, Marysávio da Silva Lima, Ubiratan Batista da Silva e José Roberto Fernandes da Silva, fiscais de contrato, José Sávio de Lima e Adriano de Melo Ferreira, integrantes da comissão permanente de licitação, e Hilton Farias Targino, secretário municipal de Desenvolvimento Pecuário e Agroindustrial e integrante da CPL, contra o Acórdão 326/2019-TCU-Plenário;
	ACORDAM os ministros do Tribunal de Contas da União, reunidos em sessão do Plenário, diante das razões expostas pelo relator, em:
9.1. conhecer dos presentes recursos de reconsideração, com fundamento nos arts. 32 e 33 da Lei 8.443/1992, para, no mérito, dar-lhes provimento para tornar insubsistentes os itens 9.5 a 9.8 do Acórdão 326/2019-TCU-Plenário;
9.2. estender os efeitos desse julgamento aos demais responsáveis, nos termos do art. 281 do Regimento Interno deste Tribunal;
9.3. julgar regulares com ressalva, com fundamento nos arts. 1º, inciso I, 16, inciso II, 18 e 23, inciso II, da Lei 8.443/1992, c/c os arts. 1º, inciso I, 208 e 214, inciso II, do Regimento Interno/TCU, as contas de Wilma Targino Maranhão (XXX.690.474-XX) , Marcelo de Moraes Cordeiro (XXX.301.384-XX) , Ubiratan Batista da Silva (XXX.257.654-XX) , Antônio Alves Simões Filho (XXX.599.964-XX) e Benjamin Gomes Maranhão Neto (XXX.175.874-XX) , dando-lhes quitação;
	9.4. julgar regulares as contas dos demais responsáveis, dando-lhes quitação plena, com fundamento nos arts. 1º, inciso I, 16, inciso I, 17 e 23, inciso I, da Lei 8.443/1992 c/c os arts. 1º, inciso I, 207 e 214, inciso I, do Regimento Interno;
	9.5. dar ciência desta deliberação aos responsáveis e à Procuradoria da República no Estado da Paraíba.

Recursos de reconsideração contra acórdão que julgou as contas dos responsáveis irregulares, condenando-os ao pagamento de débito e de multa, em virtude de irregularidades identificadas na execução de programas federais no exercício de 2009.

Município de Araruna - PB.

3. Responsáveis/Recorrentes:
3.1. Responsáveis: Adriana Coutinho Grego Pontes (XXX.747.144-XX); Adriano de Melo Ferreira (XXX.585.464-XX); Alexandro Candeia Soares - EPP (05.483.048/0001-11); Antônio Alves Simões Filho (XXX.599.964-XX); Benjamin Gomes Maranhão Neto (XXX.175.874-XX); Boutique das Carnes Ltda. (09.151.328/0001-83); Cirufarma Comercial Ltda. (40.787.152/0001-09); Comercial Campinense de Cerais Ltda (10.408.838/0001-72); Comercial Cirúrgica Rioclarense Ltda. (67.729.178/0002-20); Drogafonte Ltda. (08.778.201/0001-26); Drogaria Drogavista Ltda. (00.958.548/0001-49); Hilton Farias Targino (XXX.577.424-XX); José Roberto Fernandes da Silva (XXX.444.054-XX); José Sávio de Lima (XXX.930.878-XX); Marcelo de Moraes Cordeiro (XXX.301.384-XX); Marysávio da Silva Lima (XXX.695.024-XX); Maues Lobato Comercio e Representacoes Ltda. (09.007.162/0001-26); Miguel Barros Lima (10.623.891/0001-96); Niedja de Fátima de Azevedo Costa (04.650.744/0001-02); Prontomédica - Produtos Hospitalares Ltda. (40.811.440/0001-43); Ubiratan Batista da Silva (XXX.257.654-XX); Wilma Targino Maranhão (XXX.690.474-XX).
3.2. Recorrentes: Antônio Alves Simões Filho (XXX.599.964-XX); José Sávio de Lima (XXX.930.878-XX); Ubiratan Batista da Silva (XXX.257.654-XX); Hilton Farias Targino (XXX.577.424-XX); Adriano de Melo Ferreira (XXX.585.464-XX); Marcelo de Moraes Cordeiro (XXX.301.384-XX); Benjamin Gomes Maranhão Neto (XXX.175.874-XX); Wilma Targino Maranhão (XXX.690.474-XX); José Roberto Fernandes da Silva (XXX.444.054-XX); Marysávio da Silva Lima (XXX.695.024-XX).

Aroldo Cedraz.

13.1. Ministros presentes: Ana Arraes (Presidente), Walton Alencar Rodrigues, Benjamin Zymler, Augusto Nardes, Aroldo Cedraz, Raimundo Carreiro, Bruno Dantas e Jorge Oliveira.
13.2. Ministro que alegou impedimento na Sessão: Aroldo Cedraz.
13.3. Ministro-Substituto convocado: Marcos Bemquerer Costa (Relator).
13.4. Ministros-Substitutos presentes: Augusto Sherman Cavalcanti, André Luís de Carvalho e Weder de Oliveira.

MARCOS BEMQUERER

Ministro Walton Alencar Rodrigues.

Adoto como parte do relatório a abaixo transcrita manifestação da Secretaria de Recursos (peça 475) nestes autos, que contou com o aval do corpo diretivo daquela unidade especializada e do representante do MPTCU (peças 476 a 477 e 479) :
INTRODUÇÃO
Cuidam-se de recursos de reconsideração em processo de tomada de contas especial interpostos por Marysávio da Silva Lima (peça 382) , Antônio Alves Simões Filho (peças 370 e 378) , José Sávio de Lima (peça 371) , Ubiratan Batista da Silva (peça 372) , Hilton Farias Targino (peça 373) , Adriano de Melo Ferreira (peça 374) , Marcelo de Moraes Cordeiro (peça 375) , Benjamin Gomes Maranhão Neto (peças 376 e 379) , Wilma Targino Maranhão (peças 377 e 380) e José Roberto Fernandes da Silva (peça 381) , buscando impugnar o Acórdão 326/2019-TCU-Plenário (peça 364) , por meio do qual os responsáveis tiveram suas contas julgadas irregulares, com imputação de débito e multa, em razão de irregularidades identificadas na execução de programas federais no Município de Araruna/PB (Programa Nacional de Apoio ao Transporte Escolar, Programa Nacional de Alimentação Escolar, Programa de Assistência Farmacêutica Básica, Programa de Saúde Bucal, Programa de Vigilância em Saúde, Programa de Vigilância Sanitária e Bolsa Família) , referente ao exercício de 2009.
Eis o extrato da decisão recorrida (Acórdão 326/2019-TCU-Plenário - peça 364) :
VISTOS, relatados e discutidos estes autos de tomada de contas especial autuada por conversão determinada no Acórdão 688/2012-TCU-Primeira Câmara, prolatado nos autos do TC Processo 014.035/2010-3, em virtude de auditoria realizada no Município de Araruna-PB, com o objetivo de verificar a regularidade da execução dos seguintes programas: Nacional de Apoio ao Transporte Escolar, Nacional de Alimentação Escolar, de Assistência Farmacêutica Básica, de Saúde Bucal, de Vigilância em Saúde, de Vigilância Sanitária e do Bolsa Família. 
ACORDAM os Ministros do Tribunal de Contas da União, reunidos em Sessão do Plenário, ante as razões expostas pelo Redator, em:
9.1. considerar revéis Marcelo de Moraes Cordeiro (CPF XXX.301.384-XX) , Secretário de Educação, e José Sávio de Lima (CPF XXX.930.878-XX) , integrante da comissão permanente de licitação, e as empresas Comercial Candeia - Alexandro Candeia Soares (CNPJ 05.483.048/0001-11) , Maués Lobato Comércio e Representação Ltda. (CNPJ 09.007.162/0001-26) , Boutique das Carnes Ltda. (09.151.328/0001-83) , Comercial Campinense de Cereais Ltda. (CNPJ 10.408.838/0001-72) e Miguel Barros Lima (CNPJ 10.623.891/0001-96) , para todos os efeitos, com fundamento no art. 12, § 3º, da Lei 8.443/1992, dando-se prosseguimento ao processo;
9.2. acolher as alegações de defesa das empresas Comercial Cirúrgica Rioclarense Ltda. (CNPJ 67.729.178/0002-20) , Drogafonte Ltda. (CNPJ 08.778.201/0001-26) , e Prontomédica Produtos Hospitalares Ltda. (CNPJ 40.811.440/0001-43) ;
9.3. considerar elidido o débito da empresa Drogaria Drogavista Ltda. (CNPJ 00.958.548/0001-49) ;
9.4. acolher as razões de justificativas de Adriana Coutinho Greco Pontes (XXX.747.144-XX) , assessora jurídica do Município de Araruna/PB;
9.5. julgar irregulares as contas dos responsáveis arrolados a seguir, com fundamento nos arts. 1º, inciso I, 16, III, "b" e "c", 19 e 23, III, da Lei 8.443/1992, c/c os arts. 1º, inciso I, e 209, incisos II e III, do Regimento Interno do TCU, e condená-los, em regime de solidariedade, ao pagamento das quantias a seguir especificadas, com a fixação do prazo de quinze dias, a contar da notificação, para que comprovem, perante o Tribunal (art. 214, inciso III, alínea "a", do Regimento Interno do TCU) , o recolhimento das dívidas ao Fundo Nacional de Saúde e ao Fundo Nacional de Desenvolvimento da Educação, atualizada monetariamente e acrescida dos juros de mora, calculados a partir das datas discriminadas, até a data do recolhimento, na forma prevista na legislação em vigor:
9.5.1. Wilma Targino Maranhão, Ubiratan Batista da Silva, Marcelo de Moraes Cordeiro, Marysávio da Silva Lima, José Roberto Fernandes da Silva e Comercial Candeia - Alexandro Candeia Soares (CNPJ: 05.483.048/0001-11) ;
	Data
	Valor
	Credor

	16/4/2009
	R$ 11.386,45
	Fundo Nacional de Saúde

9.5.2. Wilma Targino Maranhão, Benjamim Gomes Maranhão Neto, Ubiratan Batista da Silva, Marysávio da Silva Lima, José Roberto Fernandes da Silva e Cirufarma Comercial Ltda. (CNPJ 40.787.152/0001-09) ;
	Data
	Valor
	Credor

	14/12/2009
	R$ 126,80
	Fundo Nacional de Saúde

	3/12/2009
	R$ 1.771,20
	
9.5.3. Wilma Targino Maranhão, Benjamim Gomes Maranhão Neto, Ubiratan Batista da Silva, Marysávio da Silva Lima e José Roberto Fernandes da Silva;
	Data
	Valor
	Credor

	6/10/2009
	R$ 3.520,54
	Fundo Nacional de Saúde

	17/12/2009
	R$ 2.073,80
	
	11/12/2009
	R$ 1.340,25
	
	2/9/2009
	R$ 982,82
	
	11/11/2009
	R$ 312,00
	
	12/8/2009
	R$ 1.415,60
	
	16/7/2009
	R$ 7.891,53
	
	18/6/2009
	R$ 896,50
	
	15/4/2009
	R$ 4.161,77
	
9.5.4. Wilma Targino Maranhão, Benjamim Gomes Maranhão Neto, Ubiratan Batista da Silva, Marysávio da Silva Lima, José Roberto Fernandes da Silva e Maués Lobato Comércio e Representação Ltda. (CNPJ 09.007.162/0001-26) ;
	Data
	Valor
	Credor

	17/12/2009
	R$ 876,00
	Fundo Nacional de Saúde

9.5.5. Wilma Targino Maranhão, Benjamim Gomes Maranhão Neto, Ubiratan Batista da Silva, Marysávio da Silva Lima, José Roberto Fernandes da Silva e Niedja de Fátima de Azevedo Costa (CNPJ 04.650.744/0001-02) ;
	Data
	Valor
	Credor

	1/4/2009
	R$ 2.169,90
	Fundo Nacional de Saúde

9.5.6. Wilma Targino Maranhão, Ubiratan Batista da Silva, Marcelo de Moraes Cordeiro, Marysávio da Silva Lima, José Roberto Fernandes da Silva e Boutique das Carnes Ltda. (CNPJ 09.151.328/0001-83) ;
	Data
	Valor
	Credor

	30/12/2009
	R$ 23.416,72
	Fundo Nacional de Desenvolvimento da Educação

	21/12/2009
	R$ 1.125,00
	
	11/12/2009
	R$ 3.581,05
	
	1/12/2009
	R$ 10.725,00
	
	30/11/2009
	R$ 26.485,59
	
	9/10/2009
	R$ 14.496,93
	
9.5.7. Wilma Targino Maranhão, Ubiratan Batista da Silva, Marcelo de Moraes Cordeiro, Marysávio da Silva Lima, José Roberto Fernandes da Silva e Comercial Campinense de Cereais Ltda. (CNPJ 10.408.838/0001-72) ;
	Data
	Valor
	Credor

	22/7/2009
	R$ 361,34
	Fundo Nacional de Desenvolvimento da Educação

9.5.8. Wilma Targino Maranhão, Ubiratan Batista da Silva, Marcelo de Moraes Cordeiro, Marysávio da Silva Lima, José Roberto Fernandes da Silva e Miguel de Barros Lima (CNPJ 10.623.891/0001-96) ;
	Data
	Valor
	Credor

	21/12/2009
	R$ 4.512,93
	Fundo Nacional de Desenvolvimento da Educação

9.6. aplicar aos responsáveis, a seguir discriminados, a multa individual prevista no art. 57 da Lei 8.443/1992, nos valores especificados, com a fixação do prazo de quinze dias, a contar das notificações, para comprovarem, perante o Tribunal (art. 214, inciso III, alínea "a", do Regimento Interno) , o recolhimento da dívida ao Tesouro Nacional, atualizada monetariamente, desde a data do presente acórdão até a dos efetivos recolhimentos, se forem pagas após o vencimento, na forma da legislação em vigor:
	Responsável
	Valor da multa

	Wilma Targino Maranhão (XXX.690.474-XX) 
	R$ 100.000,00

	Ubiratan Batista da Silva (XXX.257.654-XX) 
	R$ 85.000,00

	Marysávio da Silva Lima (XXX.695.024-XX) 
	R$ 85.000,00

	José Roberto Fernandes da Silva (XXX.444.054-XX) 
	R$ 85.000,00

	Benjamim Gomes Maranhão Neto (XXX.175.874-XX) 
	R$ 19.000,00

	Marcelo de Moraes Cordeiro (XXX.301.384-XX) 
	R$ 65.500,00

	Boutique das Carnes Ltda. (09.151.328/0001-83) 
	R$ 80.000,00

	Miguel Barros Lima (10.623.891/0001-96) 
	R$ 5.500,00

	Comercial Candeia - Alexandro Candeia Soares (05.483.048/0001-11) 
	R$ 14.000,00

	Niedja de Fátima de Azevedo Costa (04.650.744/0001-02) 
	R$ 2.600,00

	Cirufarma Comercial Ltda. (40.787.152/0001-09) 
	R$ 2.300,00

	Maués Lobato Comércio e Representação Ltda. (09.007.162/0001-26) 
	R$ 1.000,00

	Comercial Campinense de Cereais Ltda. (10.408.838/0001-72) 
	R$ 500,00

9.7. julgar irregulares as contas de Antonio Alves Simões Filho, Secretário de Administração; Hilton Farias Targino, Secretário de Desenvolvimento; e Adriano de Melo Ferreira e José Sávio de Lima, integrantes da comissão permanente de licitação; com fundamento nos arts. 1º, inciso I, 16, III, "b", 19 e 23, III, da Lei 8.443/1992, c/c os arts. 1º, inciso I, e 209, inciso II, do Regimento Interno do TCU;
9.8. aplicar aos responsáveis, a seguir discriminados, multa individual prevista no artigo 58, inciso I, da Lei 8.443/1992, nos valores especificados, com a fixação do prazo de quinze dias, a contar das notificações, para comprovarem, perante o Tribunal (art. 214, inciso III, alínea "a", do Regimento Interno) , o recolhimento da dívida ao Tesouro Nacional, atualizada monetariamente, desde a data do presente acórdão até a dos efetivos recolhimentos, se forem pagas após o vencimento, na forma da legislação em vigor:
	Responsável
	Valor da multa

	Antonio Alves Simões Filho (XXX.599.964-XX) 
	R$ 7.000,00

	Adriano de Melo Ferreira (XXX.585.464-XX) 
	R$ 7.000,00

	Hilton Farias Targino (XXX.577.424-XX) 
	R$ 7.000,00

	José Sávio de Lima (XXX.930.878-XX) 
	R$ 7.000,00

9.9. autorizar a cobrança judicial da dívida, caso não atendidas as notificações, nos termos do art. 28, II, da Lei 8.443/1992, c/c o art. 219, inciso II, do Regimento Interno do TCU;
9.10. encaminhar cópia desta deliberação ao Procurador-Chefe da Procuradoria da República no Estado da Paraíba, nos termos do art. 16, § 3º, da Lei 8.443/1992 c/c o art. 209, § 7º, do Regimento Interno do TCU, para adoção das medidas que entender cabíveis.
HISTÓRICO
Na origem, cuidava-se de processo de fiscalização realizado nos autos do  processo de Auditoria (TC-Processo 014.035/2010-3) , convertido em processo de tomada de contas especial, no qual o Tribunal de Contas da União realizou auditoria na Prefeitura de Araruna/PB, analisando a aplicação dos recursos públicos federais no âmbito dos programas Programa Nacional de Apoio ao Transporte Escolar (PNATE) , Programa Nacional de Alimentação Escolar (PNAE) , Programa de Assistência Farmacêutica Básica, Programa Saúde da Família (PSF) , Programa Saúde Bucal, Programa Vigilância em Saúde, Programa Vigilância Sanitária e Programa Bolsa Família, no exercício de 2009.
O relatório de fiscalização (peça 6, p. 9-54 e peça 7, p. 1-43 do TC-Processo 014.035/2010-3) identificou 7 achados de auditoria (peça 6, p. 11 do TC-Processo 014.035/2010-3) que ensejaram a instauração do presente processo de tomada de contas especial (Acórdão 688/2012-TCU-Primeira Câmara - peça 7, p. 45 do TC-Processo 014.035/2010-3) , para julgamento dos seguintes pontos:
Achado 1: Irregularidades na aquisição de medicamentos pela Prefeitura de Araruna/PB, em 2009, viciando o resultado do Pregão 8/2009, mediante o conluio de seus participantes e servidor daquele município, pertencente à Comissão Permanente de Licitação.
Achado 2: Pagamento pela aquisição de medicamentos que, de fato, não adentraram aos estoques da Secretaria de Saúde do Município de Araruna/PB em 2009, acarretando dano total da ordem de R$ 100.181,83.
Achado 3: Ineficácia da fiscalização dos contratos firmados para fornecimento de medicamentos destinados às unidades de saúde.
Achado 4: Irregularidades na aquisição de gêneros alimentícios destinados ao PNAE em 2009.
Achado 5: Pagamentos pela aquisição de gêneros alimentícios destinados à merenda escolar sem ingresso nos estoques ou distribuição no ano de 2009, causando prejuízo total de R$ 104.121,83.
Achado 6: Acumulação irregular de cargos públicos por profissionais vinculados ao Programa Saúde da Família
Achado 7: Ineficácia/inexistência de fiscalização de fato sobre a execução dos contratos firmados pela Prefeitura para aquisição dos gêneros do PNAE
Eis a relação de funções de cada recorrente:
	Wilma Targino Maranhão
	Prefeita do Município

	Antônio Alves Simões Filho
	Secretário de Administração, Finanças e Gestão Estratégica e Pregoeiro da Comissão Permanente de Licitação

	Hilton Farias Targino
	Secretário de Desenvolvimento Pecuário e Agroindustrial e membro da Comissão Permanente de Licitação

	Marcelo de Moraes Cordeiro
	Secretário de Educação, Cultura e Desporto

	Benjamin Gomes Maranhão Neto
	Secretário de Saúde

	Ubiratan Batista da Silva
	Presidente da Comissão Permanente de Licitação

	Adriano de Melo Ferreira
	Membro da Comissão Permanente de Licitação

	José Sávio de Lima
	Membro da Comissão Permanente de Licitação

	Marysávio da Silva Lima
	Fiscal de Contratos da Prefeitura

	José Roberto Fernandes da Silva
	Fiscal de Contratos da Prefeitura

Após o devido processo legal, os responsáveis tiveram suas contas julgadas irregulares no Acórdão 326/2019-TCU-Plenário (peça 364) , decisão contra a qual se insurgem os recorrentes.
EXAME DE ADMISSIBILIDADE
Nenhuma divergência a ser apontada quanto às propostas positivas de admissibilidade contidas nas peças 383 a 393 e acolhidas pelo e. Relator Min. Vital do Rêgo (peça 397) .
EXAME DE MÉRITO
Delimitação
É objeto do recurso analisar as justificativas e os documentos apresentados pelos recorrentes, para eventual saneamento das responsabilidades imputadas aos gestores e terceiros, com fundamento nos 7 (sete) achados de auditoria, bem como o pedido preliminar de arquivamento do processo de tomada de contas especial.
Preliminar: do arquivamento do processo em razão dos valores sindicados em processo de tomada de contas especial
Alegam os recorrentes a necessidade de arquivamento do processo, uma vez que os valores de alçadas não foram alcançados segundo a previsão da Instrução Normativa 71/2012 do TCU, sugerindo a incidência dos princípios da economia processual e da razoabilidade em conflito com os art. 93 da Lei 8.443/92 e art. 213 do Regimento Interno do TCU.
Análise
A determinação contida na IN 71/2012, que regulamenta a instauração de processos de tomada de contas especial, assevera que, após a instauração o processo, cessa a possibilidade de arquivamento do processo, ainda que os valores sejam inferiores ao valor de instauração do processo:
Art. 19 ...
§ 1º Instaurada a tomada de contas especial e citados os responsáveis, não se lhe admitirá o arquivamento, mesmo na hipótese de o valor apurado como débito ser inferior ao limite estabelecido no art. 6º desta Instrução Normativa.
Com razão, a possibilidade de arquivamento das contas deve ser interpretada à luz do art. 93 da Lei 8.443/92, no sentido de que o custo de instauração do procedimento para pequenos valores deveria, na origem, implicar a adoção de medidas menos onerosas de cobrança. Todavia, uma vez instaurado o procedimento, não é razoável o arquivamento em razão do valor, especialmente em sede de recurso, uma vez que os dispêndios para instauração, instrução e julgamento do processo já foram incorridos, devendo prosseguir o processo, inclusive para o respeito integral ao devido processo legal.
Assim, é forçoso reconhecer que o arquivamento do procedimento é uma faculdade da Corte, e não um direito do administrado, relacionado apenas ao juízo da Corte quanto aos aspectos de racionalidade administrativa e economia processual:
Art. 93. A título de racionalização administrativa e economia processual, e com o objetivo de evitar que o custo da cobrança seja superior ao valor do ressarcimento, o Tribunal poderá determinar, desde logo, o arquivamento do processo, sem cancelamento do débito, a cujo pagamento continuará obrigado o devedor, para que lhe possa ser dada quitação.
Ademais, é de se notar que o acolhimento do pedido em sede recursal seria prejudicial aos recorrentes, uma vez que o arquivamento do processo não importaria o cancelamento do débito, nos termos do art. 93 da Lei 8.443/92, privando os responsáveis da possibilidade de se insurgirem contra a decisão expedida pela Corte.
Do débito apurado em relação a aquisição de gêneros alimentícios (itens 2, a, i, j e k da citação) 
Afirmam os recorrentes que a diferença de R$ 96.091,01 decorreria do fato de que os controles de entrada e saída de estoque estariam incompletos, desconsiderando as distribuições do pré-escolar, EJA e de parte das creches. Entendem que a auditoria não considerou os estoques no final do período de 2009 e que estariam discriminados nos controles do ano seguinte (2010) .
Apontam para ausência de procedimento de contagem de estoque por parte da equipe de auditoria. Indicam a ocorrência de distorções quanto ao levantamento do gênero alimentício "banana" (distribuído: 14.160; controle: 18.600) , bem como a ausência de inclusão dos produtos adquiridos pelo empenho 1735, tendo sido considerado apenas a aquisição de pimentões e tomates.
Responsáveis
Recorrentes: Wilma Targino Maranhão, Ubiratan Batista da Silva, Marcelo de Moraes Cordeiro, Marysávio da Silva Lima e José Roberto Fernandes da Silva
Beneficiários de eventual provimento recursal (art. 281 do RI/TCU) : Boutique de Carnes Ltda., Alexandre Candeia Soares, Miguel de Barros Lima, Luiz Cândido Rodrigues, José Humberto Torres de Macedo e Comercial Campinense de Cereais Ltda.
Análise
Discute-se no presente tópico o achado 5 do Relatório de Auditoria (peça 7, p. 1-26 do TC-Processo 014.035/2010-3) , em que a auditoria identificou dano total no valor de R$ 104.121,83 (correspondente ao prejuízo causado à União no valor de R$ 96.091,01) , em relação à aquisição de gêneros alimentícios destinados ao PNAE e equacionado nas tabelas achado 5.1 à 5.7 (Tabelas 5 - peça 4, p. 32-43 do TC-Processo 014.035/2010-3) .
A metodologia adotada pela auditoria consistiu na comparação entre os gêneros alimentícios adquiridos pelo Município (Tabela 5.2 - peça 4, p. 33-34 do TC-Processo 014.035/2010-3) e as distribuições de gêneros alimentícios no período (Tabela 5.4 - peça 4, p. 39 do TC-Processo 014.035/2010-3) , indicando supostas diferenças entre os gêneros adquiridos e distribuídos.
A alegação dos recorrentes foi de que os dados de distribuição de gêneros alimentícios estariam incorretos, em decorrência de erro na entrega dos dados tabelados, razão pela qual os recorrentes apresentaram a relação completa dos gêneros alimentícios distribuídos no período (peça 113-119) , bem como uma nova relação de gêneros distribuídos (peça 120, p. 16) e estoques do fim do período (peça 120, p. 18) .
Na instrução que antecedeu o julgamento (peça 340, p. 4) foi afirmado apenas que, em razão da inconsistência da documentação apresentada à época, não seria admissível a exibição de novos documentos (item 4.10) , concluindo pela impossibilidade de análise da documentação bruta exibida pelos recorrentes e sumarizada na peça 120, p. 16.
Ora, tal pressuposto argumentativo é uma violação aos princípios da verdade real e da ampla defesa, especialmente no presente caso em que a auditoria foi realizada com base apenas nas informações consolidadas fornecidas pela própria Prefeitura (peça 36, p. 17 até peça 40, p. 21 do TC-Processo 014.035/2010-3) , sendo razoável admitir a existência de divergência entre os dados compilados e os dados brutos, possivelmente pelo exíguo prazo para a conversão em meio digital dos dados brutos (24 horas - peça 1, p. 19 do TC-Processo 014.035/2010-3) .
Ou seja, o pedido dos recorrentes para reanálise dos dados brutos de distribuição de gêneros alimentícios era razoável, sendo possível observar, com base na planilha apresentada pelos recorrentes, que os itens perecíveis foram adquiridos e distribuídos na integralidade (banana, batata doce, batatinha, beterraba, carne com osso, cebola, cenoura, chuchu, coentro, pimentão, repolho e tomate) , sendo admissível a existência de estoque dos demais itens para os quais existe um prazo de validade maior.
Note-se, por exemplo, quanto ao gênero alimentício "banana", para a qual a tabela de achado de auditoria (peça 4, p. 39 do TC-Processo 014.035/2010-3) indicou que não houve distribuição no mês de maio de 2009, em divergência com os dados brutos entregues pela Prefeitura que indicavam a distribuição do gênero "banana" no referido mês (peça 36, p. 17 do TC-Processo 014.035/2010-3) .
No que tange a existência de estoques e a ausência de produção de elementos probatórios por parte da auditoria (contagem de estoques no final do período analisado) , há de se tomar como premissa o fato de que, em processos de auditoria, o ônus da prova sobre ocorrências consideradas ilegais cabe ao TCU, devendo tais ocorrências estar acompanhadas de fundamentação que permita a identificação do dano, da ilegalidade, do responsável por sua autoria e da entidade ou empresa que tenha contribuído para a prática do ato ilegal, conforme entendimento exemplificado no Acórdão 721/2016-TCU-Plenário (Rel. Min. Vital do Rêgo) .
Assim, a inexistência de evidências produzidas pela auditoria no que concerne aos estoques no final do ano de 2009 impossibilitam afirmar a existência de débito pela diferença entre os gêneros pagos e distribuídos pela Prefeitura, sendo razoável admitir a existência de estoque de produtos para os quais o prazo de vencimento não é imediato (produtos de conserva ou industrializados) , nos termos da planilha da peça 120, p. 18, sanando a irregularidade quanto aos débitos fixados no item 9.5 da decisão.
Do débito apurado em relação à aquisição de medicamentos (itens 2, b, c, d, e, f, g e h da citação) e dos controles existentes quanto aos fármacos adquiridos
Afirmam os recorrentes que o achado de auditoria equivalente à diferença de R$ 27.538,71 decorreria de equívocos na elaboração das tabelas por parte da auditoria (Tabela Achado 2.2) , em função da ausência de cômputo das quantidades adquiridas em licitações anteriores (Pregão 8/2009 e Tomada de Preços 4/2009) .
Alegam ocorrência de equívoco na metodologia adotada pela auditoria ao comparar as compras do período integral de janeiro a dezembro de 2009 (Tabela 2.1) com os registros de entrada parciais no período de abril a dezembro de 2009 (Tabela 2.2) .
Afirmam que as diferenças contidas na Tabela 2.3 corresponderiam às compras realizadas nos meses de janeiro a março de 2009, implicando um descasamento na contagem. Alegam a ausência de contagem física do estoque por parte da auditoria, existindo apenas registros fotográficos in loco. Apontam para os documentos juntados na defesa prévia (doc. 9, 10 e 11) que comprovariam a entrega dos medicamentos adquiridos no exercício.
Aludem ao fato de que o novo controle de medicamentos incluiria fármacos doados pelo Governo Estadual, devendo ser considerado em análise subsequente. Alegam a existência de atesto da liquidação das despesas por servidores da Prefeitura, atestando a entrega dos medicamentos em conformidade com as notas fiscais exibidas.
Por fim, afirmam os recorrentes que o acolhimento das justificativas nos débitos apurados importaria a exoneração nas falhas relativas à ineficácia da fiscalização dos contratos firmados pela Prefeitura (Achado 3) .
Responsáveis
Recorrentes: Wilma Targino Maranhão, Benjamin Gomes Maranhão Neto, Ubiratan Batista da Silva, Marysávio da Silva Lima e José Roberto Fernandes da Silva.
Beneficiários de eventual provimento recursal: Cirufarma Comercial Ltda., Maués Lobato Comércio e Representações Ltda. e Niedja de Fátima de Azevedo Costa.
Análise
Debate-se no presente ponto os achados 2 e 3 do Relatório de Auditoria (peça 6, p. 36-40; peça 5, p. 40-43 do TC-Processo 014.035/2010-3) , em que a auditoria identificou dano total no valor de R$ 100.181,83 (equivalente ao prejuízo causado à União no valor de R$ 37.885,96) , em relação às aquisições de medicamentos para as unidades de saúde do Município, posteriormente excluídos os medicamentos Captropil 25 mg, Metformina 850 mg, Metildopa 500mg e Cinarizina 75 mg (peça 340, p. 7 da instrução) .
As tabelas elaboradas pela auditoria tomaram, como fundamento para o fluxo de saída de medicamentos no estoque central, as planilhas contidas na peça 18, p. 52-55 do TC-Processo 014.035/2010-3, assinadas pelo farmacêutico Allyson S. Brito e envolvendo o período de abril a dezembro de 2009. Na defesa dos recorrentes, foram juntadas as planilhas da peça 123 que evidenciavam a distribuição de medicamentos para o ano inteiro (janeiro a dezembro de 2009) , assinadas pelo mesmo responsável.
Os argumentos dos recorrentes no sentido de um descasamento das planilhas é coerente, uma vez que a Planilha 2.3 (peça 2, p. 63-66 do TC-Processo 014.035/2010-3) se utiliza da totalidade de medicamentos pagos no ano de 2009, embora tenha sido considerado apenas as quantidades de ingresso no período de abril a dezembro de 2009 (peça 18, p. 52-55 do TC-Processo 014.035/2010-3) , sendo que a análise de aquisições contida na Tabela 2.1 indica e considera aquisições desde o início do ano (peça 2, p. 49-51 do TC-014.35/2010-3) .
Note-se, portanto, que a coluna "Quantidades Registradas na Farmácia Central de Medicamentos" da Tabela Achado 2.3 (peça 2, p. 63-66 do TC-Processo 014.035/2010-3) , elaborada com base nas informações prestadas pelo farmacêutico-responsável, indicava o ingresso a menor de medicamentos, por considerar apenas os ingressos no período de abril-dezembro de 2009, embora as notas de empenho analisadas incluíssem os meses de janeiro, fevereiro e março de 2009.
Deste modo, em havendo falha na metodologia adotada pela equipe de auditoria, seria razoável a admissão das novas planilhas de estoque que incluíam os meses iniciais (peça 123; janeiro-março de 2009) , sob pena de violação aos princípios da verdade real e da ampla defesa, uma vez que a auditoria não se fundamentou em dados próprios (documentos de entrada e saída do estoque) , mas nos próprios dados pautados pelo farmacêutico responsável da Prefeitura, não se admitindo o argumento da instrução no sentido de rejeitar novos documentos juntados pelos recorrentes (parágrafo 4.27, peça 340, p. 7) , especialmente pelo fato de que o novo controle de estoque de medicamentos é mais abrangente tanto quanto ao período (inclusão dos meses de janeiro-março de 2009) , bem como o número de fármacos (209 ao total, em comparação com os 125 da tabela original) .
 Todavia, deve se destacar que o descasamento de períodos, por si só, é justificativa integral para elidir a totalidade da irregularidade apenas quanto ao débito apurado, devendo permanecer as condenação em multa, pois é possível identificar diversas diferenças entre a planilha de saída original (peça 18, p. 52-55 do TC-Processo 014.035/2010-3) e a planilha posteriormente juntada pelos recorrentes (peça 123) .
Por exemplo, o medicamento Acebrofilina Adulto 120ml, para o qual a planilha originária não indicava distribuição no período de abril-dezembro de 2009 e, posteriormente, a planilha retificada indicava a distribuição de 12, 18 e 20 unidades nos meses de julho, agosto e setembro (peça 123, p. 13) .
Portanto, embora seja admissível a elisão do débito em razão da admissão de nova planilha de entrada e saída de estoques, o fundamento para imputação de multa aos responsáveis, qual seja, a ineficácia da fiscalização dos contratos de fornecimento de fármacos (achado 3) persiste, uma vez que as planilhas originárias de controle de estoque não expressavam, de forma correta, o fluxo de medicamentos na Municipalidade, fato que, por si só, admite a aplicação de multa, ainda que não seja possível a fixação do débitos.
Dos demais fundamentos relacionados à imputação de multa em relação à aquisição de medicamentos (item 4, a da citação) 
Alegam os recorrentes que a adoção da modalidade de pregão seria facultativa, segundo a redação do art. 1o da Lei 10.520/2002, sendo incorreta a menção ao art. 4º do Decreto 5.450/2005, por se tratar de regulamentação específica para União.
No que tange ao prazo de atendimento dos pedidos de medicamento e suposta redução do nível de competitividade, afirmam que a Lei de Licitações não estabelece um prazo para entrega dos bens licitados, por se tratar de ato discricionário da Administração.
Alegam a ausência de limitação no Edital para a participação de empresas fora do domicílio do Município, sendo que os medicamentos de uso continuado não poderiam deixar de ser fornecidos, sob pena de prejuízos aos pacientes da rede municipal. Asseveram a legitimidade da aquisição emergencial, evitando que os estoquem chegassem ao fim antes da contratação. Quanto ao maior volume de aquisições, asseveram que o certame foi finalizado em 31/7/2009, ratificando as alegações sobre a demanda de fármacos.
Afirmam a inexistência de conluio entre os licitantes do pregão presencial 8/2009 e os servidores da Prefeitura, uma vez que Niedja de Fátima de Azevedo Costa e Maria da Conceição Bernardo dos Santos ME não constariam como sócias-administradoras nos Contratos Sociais. Alegam também que Ubiratan Batista da Silva deixou de exercer a função de pregoeiro na licitação em que participou seu irmão Walfredo Juno da Costa Batista (irmão e representante de Niedja de Fátima de Azevedo Costa) , agindo apenas na equipe de apoio, sem função deliberativa. Asseveram a ausência de conluio pelo fato de Dorotéia de Lourdes da Costa Batista ser vereadora eleita e mãe de Walfredo Juno da Costa Batista e Ubiratan Batista da Silva, por ocuparem cargos em poderes distintos.
Afirmam a legalidade do concurso público para o cargo de professora que importou a nomeação de Dorotéia de Lourdes da Costa Batista. Alegam que Adailson Bernardo dos Santos não seria sócio-administrador da empresa Maria da Conceição Bernardo dos Santos ME por não figurar no contrato social. Asseveram a legalidade na contratação por dispensa de licitação no valor de R$ 7.661,10, não havendo benefícios em favor de Adailson Bernardo dos Santos (vereador) .
Responsáveis
Recorrentes: Wilma Targino Maranhão, Ubiratan Batista da Silva, Antônio Alves Simões Filho, Adriano de Melo Ferreira e Hilton Farias Targino.
Análise
Em discussão no presente tópico o achado de auditoria 1 do Relatório de Auditoria (peça 6, p. 22-32) , em que a equipe de auditoria descreve as seguintes irregularidades:
a) ausência da adoção do procedimento de pregão (art. 1o da Lei 10.520/2002) , para a licitação realizada na modalidade de Tomada de Preços (TP 4/2009) ;
b) inclusão de cláusula no Pregão 8/2009 de prazo exíguo para entrega dos medicamentos;
c) identificação de conluio entre os licitantes do Pregão 8/2009.
Quanto ao ponto de obrigatoriedade da adoção da modalidade de pregão, razão assiste aos recorrentes, no sentido de que o Decreto 5.450/2005 gera obrigatoriedade apenas à União e os agentes/órgão subordinados (art. 1o, parágrafo único do Decreto 5.450/2005) , não tendo o decreto o condão de estender a obrigatoriedade contida no art. 4o aos demais entes federados, uma vez que a competência legislativa da União se restringe apenas à edição de normas gerais (art. 22, XXVII da CF/88) .
No âmbito municipal, a regulamentação da modalidade de pregão indica a adoção facultativa da modalidade (art. 2o e 3o do Decreto Municipal 10/2008 - peça 13, p. 20 do TC-Processo 014.035/2010-3) , não sendo possível apontar irregularidade pela licitação realizada na modalidade legalmente prevista (tomada de preços) , uma vez que a legislação que rege a transferência dos recursos federais não impõe qualquer modalidade particular de licitação para aquisição dos medicamentos:
Portaria 1.555/2013 do Ministério da Saúde
Art. 10. Os Estados, o Distrito Federal e os Municípios disponibilizarão, de forma contínua, os medicamentos do Componente Básico da Assistência Farmacêutica indicados nos Protocolos Clínicos e Diretrizes Terapêuticas (PCDT) para garantir as linhas de cuidado das doenças contempladas no Componente Especializado da Assistência Farmacêutica.
[...]
§ 2º Nos procedimentos de aquisição, as Secretarias de Saúde seguirão a legislação pertinente às licitações públicas no sentido de obter a proposta mais vantajosa para a Administração Pública.
Portaria 4.217/2010 do Ministério da Saúde
Art. 11. Nos procedimentos de aquisição, as Secretarias de Saúde devem seguir a legislação pertinente às licitações públicas no sentido de obter a proposta mais vantajosa para a administração.
Portaria 2.982/2009 do Ministério da Saúde
Art. 11. Nos procedimentos de aquisição, as Secretarias de Saúde devem seguir a legislação pertinente às licitações públicas no sentido de obter a proposta mais vantajosa para a administração.
No que tange a inclusão de cláusula restritiva no Pregão 8/2009, com a redução do prazo de entrega dos medicamentos, a alegação dos recorrentes de que o prazo de entrega seria ato discricionário da Administração não se coaduna com o princípio basilar da Administração Pública de motivação e justificação dos atos públicos e do princípio da proposta mais vantajosa (art. 3o da Lei 8.666/93) .
Ora, é evidente que a escolha de um prazo de entrega ínfimo deveria estar justificada com uma necessidade pública, devendo o Administrador Público justificar a adoção de prática distinta da licitação anterior (Tomada de Preços 4/2009) , que previa a entrega dos medicamentos no prazo de 7 (sete) dias (peça 8, p. 20 do TC-Processo 014.035/2010-3) , particularmente pelo fato de que a licitação anterior alcançou um maior número de licitantes (7 participantes válidos - peça 10, p. 33 do TC- 14.035/2010-3) , em contraste com a participação menor no certame subsequente (2 participantes válidos - peça 14, p. 38 do TC-Processo 014.035/2010-3) .
Assim, a exclusão de empresas fora do domicílio não advém de inserção de cláusula explícita no Edital, mas como consequência natural da designação de prazo de entrega exíguo dos fármacos sem justificativa, implicando limitação concreta para participação de empresas em regiões mais distantes, não se caracterizando uma espécie de situação emergencial suficiente para a redução do prazo de entrega de 7 (sete) para 1 (um) dia.
No que tange à fraude licitatória, importante destacar, de plano, que o servidor Ubiratan Batista da Silva, inicialmente designado Presidente da Comissão de Licitações (peça 13, p. 17 do TC- Processo 014.035/2010-3) , foi demovido para a posição de equipe de apoio (peça 13, p. 18 do TC- Processo 014.035/2010-3) , tendo atividade apenas de auxiliar ao pregoeiro (art. 12o do Decreto 10/2008 - peça 13, p. 22 do TC-Processo 014.035/2010-3) , afastando a irregularidade por não se caracterizar uma participação relevante no julgamento do certame.
Nesse ponto, hão de ser acolhidas as alegações dos recorrentes, uma vez que a coincidência da participação de servidor auxiliar da CPL e vereadores eleitos, por si só, não é elemento suficiente para a condenação das empresas, consoante os julgados da Corte:
A existência de relação de parentesco ou de afinidade familiar entre sócios de distintas empresas ou sócios em comum não permite, por si só, caracterizar como fraude a participação dessas empresas numa mesma licitação, mesmo na modalidade convite. Sem a demonstração da prática de ato com intuito de frustrar ou fraudar o caráter competitivo da licitação, não cabe declarar a inidoneidade de licitante. (Acórdão 952/2018-TCU-Plenário-TCU. Rel Min. Vital do Rêgo) .
Não existe vedação legal à participação, no mesmo certame licitatório, de empresas do mesmo grupo econômico ou com sócios em relação de parentesco, embora tal situação possa acarretar quebra de isonomia ente as licitantes. A demonstração de fraude à licitação exige a evidenciação do nexo causal entre a conduta das empresas com sócios em comum ou em relação de parentesco e a frustração dos princípios e dos objetivos da licitação. (Acórdão 2803/2016-TCU-Plenário. Rel. Min. André de Carvalho) .
Note-se que a irregularidade fundamental para a qual deve ser mantida a condenação em multa dos responsáveis é a inclusão de cláusula restritiva sem justificativa concreta (entrega de medicamento no prazo de 1 dia) , limitando a participação de empresas distantes da municipalidade, sendo que as relações de parentesco identificadas se mostram apenas como elementos circunstanciais que não fazem prova efetiva de fraude licitatória.
Por fim, no que tange aos argumentos relativos à legalidade de concurso público realizado para a contratação de Dorotéia de Lourdes da Costa Batista, deve ser observado que a condenação não se debruçou sobre o fato em comento, sendo irrelevante a análise de elementos que não fizeram parte da condenação dos responsáveis.
Das irregularidades relacionadas a regularidade dos procedimentos licitatórios para a aquisição de gêneros alimentícios (item 4, c da citação) 
Alegam os recorrentes que o fracionamento das despesas nos certames Convite 3/2009, 5/2009 e 6/2009 não estaria caracterizado, por se tratarem de gêneros distintos (alimentos industrializados, carne bovina e gêneros hortifrutigranjeiros) , não existindo irregularidade quanto aos preços praticados ou pela não utilização da modalidade de pregão.
Afirmam os recorrentes que as falhas indicadas não teriam substância concreta, se escorando em rumores, uma vez que as habitações localizadas no Sítio Mata Velha não teriam numeração própria, sendo possível afirmar, de forma absurda, que somente familiares de Francisco da Rocha Costa residiriam naquela localidade.
Alegam que a participação de José Arimateia da Silva, a despeito de ser servidor da Prefeitura de Campos de Santana/PB, na licitação seria legítima, não havendo violação legal, inexistindo óbices para estabelecimento de residência em local distinto. Alegam que a ausência de inscrição no Sintegra estaria de acordo com a situação de pessoas físicas e produtores rurais para os quais não existiria obrigação de inscrição no Sintegra (Convênio ICMS 57/95) .
Responsáveis
Recorrentes: Wilma Targino Maranhão, Ubiratan Batista da Silva, Marcelo de Moraes Cordeiro, Hilton Farias Targino e José Sávio de Lima
Análise
Trata-se da irregularidade indicada no achado de auditoria 4 do Relatório de Auditoria (peça 6, p. 43-54; peça 7, p. 1 do TC-Processo 014.035/2010-3) , que discute as seguintes irregularidades na aquisição de gêneros alimentícios para o PNAE:
a) fracionamento de despesas com a adoção da modalidade convite;
b) direcionamento e conluio no Convite 3/3009 (natureza das empresas licitantes e processo expedito) ;
c) irregularidades no Convite 5/2009 (endereços idênticos dos licitantes e processo expedito) ;
d) irregularidades no Convite 6/2009 (licitantes que não comerciam carne bovina e contrato assinado antes da licitação e processo expedito) ;
No que tange as justificativas apresentadas pelos recorrentes para o fracionamento adotado pela Prefeitura, supostamente justificada pela necessidade de aquisição de gêneros alimentícios distintos, é de se notar que o fracionamento julgado irregular é aquele que conduz a adoção de modalidade mais simples para licitação, quando considerada a totalidade da aquisição.
É evidente que a própria Lei de Licitações (Lei 8.666/93) possibilita o fracionamento da licitação quando existe viabilidade técnica e econômica (art. 23, § 1o) , contudo, não podendo a Administração adotar modalidade mais simples de licitação, devendo preservar a modalidade de tomada de preços (art. 23, § 2o) , uma vez que o total para a aquisição dos gêneros alimentícios ultrapassava o valor legal de R$ 80.000,00 (art. 23, II, "a"  da Lei 8.666/93) .
Portanto, a sanção se volta não contra o fracionamento per se, mas pelo emprego do fracionamento como meio de justificar uma modalidade de licitação de maior simplicidade, em detrimento do princípio geral da licitação de buscar um número maior de propostas vantajosas para a Administração, conforme se extraí do enunciado da Jurisprudência da Corte:
A preterição indevida do procedimento de aquisição mais amplo, que leve em conta o valor total estimado do objeto, caracteriza fuga à modalidade licitatória adequada e fracionamento irregular da despesa. (Acórdão 2269/2016-TCU-Plenário. Rel. Min. Vital do Rêgo) 
No que concerne aos elementos indicativos de irregularidades colhidos pela auditoria e utilizados para caracterização de direcionamento e conluio dos Convites 3/2009, 5/2009 e 6/2009, cuidam-se de elementos circunstanciais e insuficientes para caracterização de irregularidades, iniciando pelo apontamento de prazos curtos, porém compatíveis com uma licitação na modalidade de menor complexidade (convite) .
Sobre o Convite 3/2009 e a suposta participação de empresas cujo ramo de atuação não estaria ligado à comercialização de gêneros alimentícios, supostamente provada pela análise da atividade econômica principal registrada no Sintegra, os documentos contidos nos autos comprovam que as empresas licitantes tinham atividade de comércio de alimentos como atividade secundária, comprovando a lisura na participação na licitação, conforme os documentos fiscais das empresas (Alexandro Candeia Soares - peça 25, p. 36 do TC-Processo 014.035/2010-3; Francisco Barbosa Rocha Júnior - peça 25, p. 59 do TC-Processo 014.035/2010-3; Boutique de Carnes Ltda. - peça 25, p. 47, 57) .
Sobre o Convite 5/2009 e o fato de se tratarem de possíveis licitantes residentes na mesma localidade, é possível observar, por simples consulta ao Google Maps[footnoteRef:2], que a localidade em questão (Sítio Mata Velha) é composta de diversas habitações que não são discriminadas por um único endereçamento, justificando o fato dos licitantes terem o mesmo endereço (Sítio Mata Velha, s/n) . [2:  https://www.google.com/maps/place/Mata+Velha,+Araruna+-+State+of+Para%C3%ADba,+58233-000/@-6.5583203,-35.7900667,15z/data=!3m1!4b1!4m5!3m4!1s0x7ade660ff0a2b1d:0x4083626ee1759645!8m2!3d-6.5583248!4d-35.7812845] 
Também pouca relevância deve ser atribuída ao fato de que um dos licitantes (José Arimateia da Silva) estivesse exercendo função pública no Município de Campo de Santana/PB, particularmente pelo fato de que as cidades têm certa proximidade (34,5km) , não inviabilizando o desenvolvimento simultâneo de atividades profissionais.
Por fim, sobre o Convite 6/2009, também foi possível observar a existência de certificados assinados pelos responsáveis indicando a execução de atividades relacionadas com o comércio de gêneros alimentícios (peça 45, p. 54, 61; peça 46, p. 1 do TC-Processo 014.035/2010-3) , sendo que as datas indicadas no Contrato 17/2009 (peça 46, p. 32 do TC-Processo 014.035/2010-3) e no Pedido de Compras (peça 46, p. 33 do TC-Processo 014.035/2010-3) podem ser atribuídas a erro de digitação, sem relação com irregularidades no procedimento licitatório.
Das irregularidades relacionadas ao descumprimento da jornada de trabalho dos profissionais do programa de saúde familiar (item 4, h da citação) 
Afirmam os recorrentes que o cumprimento da jornada dos médicos das unidades de saúde seria uma questão controvertida no próprio TCU, sendo que os profissionais eram cobrados pela administração municipal. Ressaltam que o descumprimento teria ocorrido apenas no último trimestre, compensado com reuniões de trabalho, conforme comprovação anexa.
Responsáveis
Recorrentes: Wilma Targino Maranhão e Benjamin Gomes Maranhão Neto
Análise
Em discussão o achado de auditoria 6 do Relatório de Auditoria no qual se imputam irregularidades praticadas no âmbito do Programa Saúde da Família, consistente na acumulação de cargos públicos de profissionais de saúde e agentes comunitários em desconformidade com o art. 37, XVI, da CF/88.
De plano, deve ser destacado que a complexidade mencionada no relatório de auditoria e debatido pelos recorrentes diz respeito a complexidade do Ministério da Saúde em fiscalizar o adequado cumprimento das normas de acumulação de cargos e exigência de cumprimento de carga horária, em nada afastando a obrigação constitucional de cumprimento, pelos servidores, das cargas horárias previstas em regulamento.
Em matéria de acumulação lícita de cargos públicos, o entendimento consolidado da Corte é no sentido de reconhecer um limite máximo de carga horária, não sendo possível a cumulação que ultrapassa 60 horas semanais:
Acórdão 1176/2014-TCU-Primeira Câmara (Rel. Min. José Múcio Monteiro) 
10. Quanto ao tema, o TCU entende que a verificação da compatibilidade de horários, para os cargos acumuláveis na atividade, deve ser aferida caso a caso, eis que a Constituição Federal não alude expressamente à duração máxima da jornada de trabalho. O TCU tem admitido como limite máximo a jornada de trabalho de 60 horas semanais. Acima disso, é necessária verificação não só da compatibilidade de horários como também de eventual prejuízo às atividades exercidas em cada um dos cargos. [...]
Acórdão 8094/2012-TCU-Segunda Câmara (Rel. Min. Aroldo Cedraz) 
Efetuada a diligência, a Unidade Técnica, na instrução de fls. 24/27, informa que o servidor exerce atualmente dois cargos públicos de enfermeiro, na Fundação Universidade Federal de Sergipe e na Secretaria de Estado de Saúde, cumprindo 70 horas semanais. Ressalta a Unidade Técnica que, embora não haja superposição de horário de trabalho, a carga horária semanal de 70 horas exercida pelo servidor, afronta a regra da compatibilidade de horários, consoante a jurisprudência pacífica deste Tribunal.
Ao se observarem os quadros de referência elaborados pela equipe de auditoria foi possível identificar que a somatória de cargas horárias exercidas pelos profissionais da saúde ultrapassavam o limite de 60 horas semanais (peça 4, p. 48-49 do TC-Processo 014.035/2010-3) , razão pela qual se deve manter a condenação no ponto em comento, ainda que se comprovem atividades de reuniões de trabalho, conforme pretendido pelos recorrentes.
CONCLUSÕES
Na questão preliminar, não deve ser acolhida a pretensão dos recorrentes no sentido do arquivamento do processo de tomada de contas especial, por se tratar de faculdade concedida à Corte, especialmente no caso em que já houve o dispêndio de recursos públicos para a instauração do procedimento. Ademais, o arquivamento não importa o cancelamento do débito, sendo, portanto, medida prejudicial ao interesse dos recorrentes.
Quanto aos débitos apurados em razão da aquisição de gêneros alimentícios no ano de 2009, é de se acolherem os argumentos no sentido da possibilidade de exibição de novos documentos de comprovação da aquisição dos gêneros alimentícios, por força dos princípios da verdade real e da ampla defesa. No caso concreto, os dados brutos, analisados em conjunto com a metodologia da auditoria que não comprovou os estoques finais dos gêneros alimentícios, permitem afastar o débito imputado aos gestores.
Na questão do débito apurado na aquisição de medicamentos para a municipalidade, devem ser acolhidos os argumentos dos recorrentes no sentido de descasamento das planilhas elaboradas pela auditoria, que consideraram a totalidade de medicamentos adquiridos no ano de 2009, porém apenas os ingressos após abril de 2009, devendo ser analisada as planilhas juntadas pelos recorrentes, comprovando a movimentação no período integral, porém mantendo-se a condenação em multa pela irregularidade decorrente na ineficácia dos mecanismos de controle apresentados à época da auditoria.
A adoção da modalidade de pregão no âmbito municipal é regida pelo decreto local que prevê a adoção facultativa do pregão, inexistindo obrigatoriedade resultante da incidência do Decreto Federal 5.450/2005, por se tratar de regulamentação aplicável apenas ao Poder Executivo Federal. Também deve ser destacado que a legislação que trata da transferência dos recursos não estabelece uma modalidade determinada.
A restrição do caráter competitivo da licitação decorre da redução do prazo de entrega dos medicamentos de forma injustificada, uma vez que o poder discricionário deve ser exercido de forma motivada, especialmente no caso em que o prazo de entrega da licitação anterior fora estabelecido em 7 (sete) dias, com um maior número de participantes, incluindo licitantes fora da área do Município.
A designação de Ubiratan Batista da Silva para função de equipe de apoio da Comissão de Licitações, nos termos do decreto municipal, bem como os demais elementos atinentes à coincidência na participação indireta de vereadores eleitos não se afiguram como circunstâncias suficientes para caracterizar a fraude à licitação.
O fracionamento ilegal da licitação se caracteriza pela adoção de modalidade de menor complexidade, conquanto o total das despesas de aquisição dos gêneros alimentícios indicasse a necessidade da adoção do procedimento de maior complexidade (tomada de preço) . Os demais elementos de caracterização de conluio nas licitações Convite 3/2009, 5/2009 e 6/2009 não se configuram, conforme as justificativas de cada situação analisada.
O cumprimento da jornada de trabalho dos servidores com cumulação lícita de cargos públicos se submete a limitação de jornada laboral máxima de 60 horas semanais, se tratando de interpretação dada pela Corte de Contas ao art. 37, XVI, da CF/88, sendo que as evidências colhidas pela equipe de auditoria demonstraram carga horária superior ao limite indicado pela Jurisprudência da Corte.
PROPOSTA DE ENCAMINHAMENTO
Deste modo, submete-se à consideração superior a presente análise dos recursos de reconsideração interpostos por Marysávio da Silva Lima, Antônio Alves Simões Filho, José Sávio de Lima, Ubiratan Batista da Silva, Hilton Farias Targino, Adriano de Melo Ferreira, Marcelo de Moraes Cordeiro, Benjamin Gomes Maranhão Neto, Wilma Targino Maranhão e José Roberto Fernandes da Silva, contra o Acórdão 326/2019-TCU-Plenário, para propor, com base nos artigos 32 e 33 da Lei 8.443/92, combinados com o art. 285 do RI/TCU:
conhecer os recursos interpostos;
dar provimento parcial aos recursos de Wilma Targino Maranhão, Ubiratan Batista da Silva, Marcelo de Moraes Cordeiro, José Roberto Fernandes da Silva, Marysávio da Silva Lima, Benjamin Gomes Maranhão Neto, para afastar os débitos fixados nos itens 9.5.1, 9.5.2, 9.5.3, 9.5.4, 9.5.5, 9.5.6, 9.5.7 e 9.5.8 do Acordão e a multa fundamentada no art. 57 da Lei 8.443/92 (item 9.6 do Acórdão) , alterar o fundamento da multa para o art. 58, I, da Lei 8.443/92 e aplicar a dosimetria proporcional às irregularidades remanescentes;
estender os efeitos da eventual decisão de provimento aos demais responsáveis nos termos do art. 281 do RI/TCU à Boutique das Carnes Ltda., Miguel Barros Lima, Comercial Candeia - Alexandro Candeia Soares, Niedja de Fátima de Azevedo Costa, Cirufarma Comercial Ltda., Maués Lobato Comércio e Representação Ltda. e Comercial Campinense de Cereais Ltda., para afastar os débitos fixados nos itens 9.5.1, 9.5.2, 9.5.3, 9.5.4, 9.5.5, 9.5.6, 9.5.7 e 9.5.8 do Acordão, bem como a multa fundamentada no art. 57 da Lei 8.443/92 (item 9.6 do Acórdão) ;
negar provimento aos recursos de Antônio Alves Simões Filho e Adriano de Melo Ferreira;
dar ciência aos recorrentes e à Procuradoria da República no Estado da Paraíba da decisão que vier a ser adotada.
É o relatório.

Jordana de Pontes Macêdo (OAB/PB 18.369), Carlos Roberto Batista Lacerda (OAB/PB 9.450), Diogo Henrique Belmont da Costa (OAB/PB 13.991) e Diego Ricardo Marques (OAB/DF 30.782).

Procurador Marinus Eduardo De Vries Marsico.

RECURSOS DE RECONSIDERAÇÃO EM TOMADA DE CONTAS ESPECIAL. ARGUMENTOS QUE AFASTAM A MAIORIA DAS PREMISSAS QUE NORTEARAM A IRREGULARIDADE DAS CONTAS, A CONDENAÇÃO EM DÉBITO E A APLICAÇÃO DE MULTA AOS RESPONSÁVEIS. PROVIMENTO DOS RECURSOS. RESSALVA DAS CONTAS DE ALGUNS DOS GESTORES. REGULARIDADE PLENA AOS DEMAIS RESPONSÁVEIS.

TOMADA DE CONTAS ESPECIAL (TCE)

Secretaria de Recursos (Serur).

Atuo nos presentes autos com fundamento no art. 27-A da Resolução-TCU 175/2005, tendo em vista haver sido designado, por meio da Portaria-TCU 18-GAPES, de 25/3/2021, substituto do eminente Ministro Vital do Rêgo.	
Por atender aos requisitos de admissibilidade, conheço dos recursos de reconsideração interpostos por Wilma Targino Maranhão, ex-prefeita; Benjamin Gomes Maranhão Neto, secretário municipal de saúde; Antônio Alves Simões Filho, secretário de administração municipal; Marcelo de Moraes Cordeiro, secretário municipal de educação; Marysávio da Silva Lima, Ubiratan Batista da Silva e José Roberto Fernandes da Silva, fiscais de contrato; José Sávio de Lima e Adriano de Melo Ferreira, integrantes da comissão permanente de licitação; e Hilton Farias Targino, secretário municipal de desenvolvimento pecuário e agroindustrial e integrante da CPL, contra o Acórdão 326/2019-TCU-Plenário.
Por meio do acórdão recorrido, os responsáveis tiveram suas contas julgadas irregulares, com imputação de débito e multas dos art. 57 e 58, inciso I, da Lei 8.443/1992, em razão de irregularidades identificadas na execução de programas federais no Município de Araruna/PB no exercício de 2009.
Originalmente, a tomada de contas especial foi instaurada em decorrência de processo de auditoria na prefeitura de Araruna/PB, onde foi analisada a aplicação de recursos públicos federais no âmbito dos programas Programa Nacional de Apoio ao Transporte Escolar (Pnate) , Programa Nacional de Alimentação Escolar (Pnae) , Programa de Assistência Farmacêutica Básica (PAFB) , Programa Saúde da Família (PSF) , Programa Saúde Bucal, Programa Vigilância em Saúde, Programa Vigilância Sanitária e Programa Bolsa Família, no exercício de 2009.
Foram encontradas as seguintes irregularidades:
	(i) Pnae: pagamento de gêneros alimentícios sem comprovação de entrega ou distribuição, direcionamento e conluio em convites, fracionamento de despesas e ineficácia/inexistência de fiscalização de fato sobre a execução dos contratos;
	(ii) PAFB: conluio em licitação, pagamento pela aquisição de medicamentos que não ingressaram nos estoques da secretaria municipal de saúde, irregularidades em pregão e ineficácia da fiscalização dos contratos; e
	(iii) PSF: acumulação irregular de cargos públicos por profissionais.
Após analisar as peças recursais, a Secretaria de Recursos (Serur) sugeriu o provimento parcial dos recursos de  Wilma Targino Maranhão, Ubiratan Batista da Silva, Marcelo de Moraes Cordeiro, José Roberto Fernandes da Silva, Marysávio da Silva Lima e Benjamin Gomes Maranhão Neto, estendendo seus efeitos aos demais responsáveis Boutique das Carnes Ltda., Miguel Barros Lima, Comercial Candeia - Alexandro Candeia Soares, Niedja de Fátima de Azevedo Costa, Cirufarma Comercial Ltda., Maués Lobato Comércio e Representação Ltda. e Comercial Campinense de Cereais Ltda., para afastar os débitos e as multas que menciona, mantendo-se, entretanto, a multa, desta feita fundada no art. 58, inciso I, da Lei 8.443/1992, em virtude das irregularidades remanescentes.
Sugeriu, ainda, negar provimento aos recursos de Antônio Alves Simões Filho e Adriano de Melo Ferreira.
O Ministério Público junto ao TCU, neste ato representado pelo Procurador Marinus Eduardo De Vries Marsico, endossou a proposta da unidade técnica (peça 479) .
Feito esse breve histórico, passo ao exame de mérito do presente recurso.
II
De início, afasto a ocorrência da preliminar suscitada pelos recorrentes (arquivamento dos autos, em face dos princípios da economia processual e razoabilidade) , acolhendo, na íntegra, a análise empreendida pela unidade técnica sobre o tema, a qual adoto como minhas razões de decidir.
No mérito, acompanho desde já a análise da unidade técnica e as conclusões do MPTCU, adotando-as como minhas razões de decidir, sem prejuízo das considerações a seguir.
Quanto ao débito originalmente apurado relacionado à aquisição de gêneros alimentícios destinados ao Pnae, os responsáveis trouxeram aos autos a relação completa dos alimentos distribuídos no período (peças 113 a 119) , bem como uma nova relação de gêneros distribuídos (peça 120, p. 16) e estoques do fim do período (peça 120, p. 18) .
A planilha apresentada pelos recorrentes permite observar a aquisição e distribuição da integralidade dos itens perecíveis, sendo admissível a existência de estoque dos demais itens para os quais existe um prazo de validade maior.
Considerando que a metodologia adotada pela auditoria para a apuração do débito consistiu na consolidação de informações fornecidas pela própria prefeitura (peça 36, p. 17, até peça 40, p. 21 do TC-Processo 014.035/2010-3) , não vejo motivos para desconsiderar os novos elementos trazidos pelos responsáveis, sendo razoável admitir, como bem asseverou a unidade técnica, a existência de divergência entre os dados compilados e os dados brutos, possivelmente pelo exíguo prazo para a conversão destes para o formato digital (24 horas - peça 1, p. 19 do TC Processo 014.035/2010-3) .
Afasto, assim, os correspondentes débitos, na forma sugerida pela unidade técnica.
Também afasto os débitos relacionados às aquisições de medicamentos. Como apurou a unidade técnica, houve falha na metodologia adotada na auditoria, que considerou tabelas de fluxo de saída de medicamentos do estoque central envolvendo apenas o período de abril a dezembro de 2009 (peça 18, p. 52-55 do TC Processo 014.035/2010-3) , embora tenha comparado esse fluxo com a totalidade de medicamentos adquiridos ao longo de todo o ano de 2009 (peça 2, p. 49-51 do TC 014.35/2010-3) .
A coluna "Quantidades Registradas na Farmácia Central de Medicamentos" da Tabela Achado 2.3 (peça 2, p. 63-66 do TC-Processo 014.035/2010-3) , elaborada com base nas informações prestadas pelo farmacêutico-responsável, indicava o ingresso a menor de medicamentos, por considerar apenas os ingressos no período de abril-dezembro de 2009, embora as notas de empenho analisadas incluíssem os meses de janeiro, fevereiro e março de 2009.
Os recorrentes trouxeram aos autos planilhas que evidenciam a distribuição de medicamentos durante todo o ano de 2009, assinadas pelo mesmo farmacêutico que subscreveu as planilhas usadas na auditoria, e que afastam, no meu entender, as premissas que nortearam a condenação ora em exame.
Destaco, mais uma vez, que a auditoria não se fundamentou em dados próprios (documentos de entrada e saída do estoque) , mas nos próprios dados fornecidos pelo farmacêutico responsável da prefeitura, que equivocadamente não abrangeram o período total do exercício analisado.
Desse modo, acolho a proposta da unidade técnica no sentido de afastar o débito indicado.
III
Passo agora à análise das irregularidades que fundamentaram a aplicação de multa aos recorrentes.
No tocante à  aquisição de medicamentos pelo município de Araruna/PB, em 2009, foram apontadas as seguintes irregularidades: (i) ausência da adoção do procedimento de pregão (art. 1o da Lei 10.520/2002) , para a licitação realizada na modalidade de Tomada de Preços (TP 4/2009) ; (ii) inclusão de cláusula no Pregão 8/2009 de prazo exíguo para entrega dos medicamentos; e (iii) identificação de conluio entre servidor daquele município, pertencente à Comissão Permanente de Licitação, e os licitantes do Pregão 8/2009.
Quanto à utilização de licitação na modalidade tomada de preços em detrimento do pregão (i) , acolho o argumento dos recorrentes de que a obrigatoriedade da adoção do pregão, na forma disciplinada pelo Decreto 5.450/2005, refere-se somente à União e às entidades a ela diretamente relacionadas, enquanto no referido município tal regulamentação indicou essa modalidade como facultativa. Assim, afasto a irregularidade em apreço. Friso que a obrigatoriedade da adoção do pregão para aquisição de bens e serviços comuns com recursos federais só veio a se tornar obrigatória no âmbito dos municípios com o Decreto 10.024/2019, posterior aos fatos ora tratados nestes autos.
Quanto à cláusula restritiva de competitividade do Pregão 8/2009 (ii) , com a redução do prazo de entrega dos medicamentos de sete dias, como adotado na licitação anterior (Tomada de Preços 4/2009, peça 8, p. 20 do TC Processo 014.035/2010-3) para um dia, não há como acolher a alegação de que a fixação desse prazo seria ato discricionário da Administração.
A unidade técnica apontou que a participação de licitantes no certame ocorrido em 2009 (sete  participantes) foi superior à do certame em análise (dois participantes) , autorizando concluir que o exíguo prazo de entrega estabelecido no edital, cuja justificativa técnica não foi encontrada nos autos, pode ter sido um fator de restrição à competitividade da licitação, e, com isso, pode ter impedido a garantia da obtenção da proposta mais favorável à municipalidade.
O terceiro ponto questionado diz respeito a indícios de existência de fraude no Pregão 8/2009 (iii) , a partir das seguintes constatações: uma das empresas participantes da licitação foi representada por Walfredo Juno da Costa Batista, irmão do Sr. Ubiratan Batista da Silva, integrante da equipe de apoio do certame, ambos filhos da Sra. Dorotéa de Lourdes da Costa Batista, vereadora do município, no mesmo partido político do chefe do Poder Executivo municipal.
A outra empresa participante do certame foi representada por Adailson Bernardo dos Santos, eleito vereador do município na legislatura de 2009/2012.
O relatório condutor da deliberação recorrida, a partir desses dados, concluiu pela existência de conjugação de interesses entre o representante da empresa vencedora do Pregão 8/2009, Sr. Walfredo Batista, e seu irmão e também integrante da Comissão de Licitação, na qualidade de presidente, Sr. Ubiratan Silva, o que teria transformado o certame em "...verdadeira farsa, não sendo crível que a relação de parentesco tanto entre os dois atores mencionados quanto com a Presidente da Casa Legislativa daquele Município fosse desconhecida pelos gestores daquele município"  (peça 369, p. 5-7) .
Como bem salientou a unidade técnica, não há nos autos elementos que permitam concluir pela existência da mencionada fraude. O Sr. Ubiratan Silva não participou do pregão como pregoeiro ou presidente da Comissão de Licitação, tendo naquele certame atividade auxiliar ao pregoeiro (equipe de apoio) . Além disso, o fato de a mãe do servidor ser vereadora do município também não induz à existência de fraude no certame.
Sem a demonstração da prática de ato com intuito de frustrar ou fraudar o caráter competitivo da licitação, acompanho os pareceres prévios na conclusão de que não há como aplicar multa aos responsáveis.
A unidade técnica propôs fosse negado provimento aos recursos dos Srs. Antônio Alves Simões Filho e Adriano de melo Ferreira, membros da Comissão Permanente de Licitação, ouvidos em audiência pelos fatos acima mencionados e condenados ao pagamento de multa individual no valor de R$ 7 mil, fundada no art. 58, inciso I, da Lei 8.443/1992.
A irregularidade remanescente, qual seja, o estabelecimento de cláusula restritiva no Pregão 8/2009, entretanto, não guarda relação com as atividades dos responsáveis. Como membros da comissão de licitação não detinham competência para elaborar o edital, nem há nos autos quaisquer elementos que os vinculem à sua elaboração. Desse modo, entendo devam ser também providos os recursos dos referidos responsáveis, para afastar a multa que lhes foi aplicada.
Relativamente ao Pnae, os responsáveis foram ouvidos em razão do fracionamento de despesas, caracterizado pela realização de várias licitações para a aquisição de gêneros alimentícios, todas na modalidade convite. 
Ainda que as licitações tenham sido realizadas para a compra de alimentos distintos, como alegaram os recorrentes, não foi considerado o valor total da aquisição para a escolha da modalidade licitatória pertinente, o que levou a administração municipal a adotar em todas as aquisições modalidade mais simples, qual seja, o convite, embora a totalidade das aquisições tenha superado o montante de R$ 80.000,00.
Conforme jurisprudência assente neste Tribunal, a preterição indevida do procedimento de aquisição mais amplo, que leve em conta o valor total estimado do objeto, caracteriza fuga à modalidade licitatória adequada e fracionamento irregular da despesa.
Os responsáveis também foram chamados em audiência em virtude da existência de direcionamento e conluio nos Convites 3/2009, 5/2009 e 6/2009.
Corroboro as conclusões da unidade técnica quanto à ausência de elementos que sustentem as conclusões de direcionamento e conluio nos convites em questão.
 Sobre o Convite 3/2009, resta afastada a conclusão de que empresas estranhas ao ramo de alimentos teriam participado do certame. Os documentos contidos nos autos comprovam que as empresas licitantes tinham atividade de comércio de alimentos como atividade secundária, afastando irregularidade na participação na licitação, conforme os documentos fiscais das empresas (Alexandro Candeia Soares - peça 25, p. 36 do TC Processo 014.035/2010-3; Francisco Barbosa Rocha Júnior - peça 25, p. 59 do TC-Processo 014.035/2010-3; Boutique de Carnes Ltda. - peça 25, p. 47, 57) .
No Convite 5/2009, a alegação de que possíveis licitantes residiriam na mesma localidade é afastada por consulta no Google Maps, que aponta que a localidade em questão (Sítio Mata Velha) é composta de diversas habitações que não são discriminadas por um único endereçamento, justificando o fato de os licitantes terem o mesmo endereço (Sítio Mata Velha, s/n) .
Também pouca relevância deve ser atribuída ao fato de que um dos licitantes (José Arimateia da Silva) estivesse exercendo função pública no Município de Campo de Santana/PB, particularmente pelo fato de que as cidades têm certa proximidade (34,5km) , não inviabilizando o desenvolvimento simultâneo de atividades profissionais.
Por fim, em relação ao Convite 6/2009, também foi possível observar a existência de certificados assinados pelos responsáveis indicando a execução de atividades relacionadas com o comércio de gêneros alimentícios (peça 45, p. 54, 61; peça 46, p. 1 do TC-Processo 014.035/2010-3) . As datas indicadas no Contrato 17/2009 (peça 46, p. 32 do TC Processo 014.035/2010-3) e no pedido de compras (peça 46, p. 33 do TC Processo 014.035/2010-3) podem ser atribuídas a erro de digitação, sem relação com irregularidades no procedimento licitatório.
Quanto ao PSF, os responsáveis foram ouvidos em face da acumulação de cargos públicos de profissionais de saúde e agentes comunitários em desconformidade com o art. 37, inciso XVI, da CF/88. Os quadros de referência elaborados pela equipe de auditoria identificam que a somatória de cargas horárias exercidas pelos profissionais da saúde ultrapassava o limite de 60 horas semanais (peça 4, p. 48-49 do TC Processo 014.035/2010-3) , razão pela qual restaria caracterizada a irregularidade.
Todavia, é forçoso reconhecer que, em matéria de acumulação lícita de cargos públicos, o entendimento mais atual consolidado da Corte é no sentido de que "na acumulação de cargos públicos deve ser verificado, caso a caso, se há compatibilidade de horários e se há prejuízo às atividades exercidas em cada cargo, não cabendo restringir a acumulação com base unicamente na fixação de uma jornada máxima de trabalho, porquanto não existe limitação legal ao número de horas que podem ser exercidas em regime de acumulação" (Acórdão 1707/2019-TCU-Plenário) .
Os responsáveis foram ouvidos em audiência, ainda, quanto à ausência de fiscalização de contratos.
Quanto aos Contratos 007, 008, 009, 010, 011, 012 e 065/2009, todos voltados à aquisição de medicamentos destinados às unidades de saúde do município de Araruna/PB, a conclusão acerca da ineficácia da fiscalização dos contratos de medicamentos baseou-se em dois fatos, a saber: diferença de quantitativos de medicamentos pagos e entregues à prefeitura; e a existência de conluio entre o Sr. Ubiratan Silva, designado como fiscal do contrato, e a empresa fornecedora dos medicamentos.
Como já tratado, ambas as premissas foram afastadas neste voto, acompanhando entendimento da unidade técnica, que concluiu pela inexistência das irregularidades em questão.
Diante disso, não vejo fundamento para manter a irregularidade em apreço e a correspondente penalidade aplicada.
Igualmente deve ser afastada a irregularidade atinente à inexistência e/ou ineficácia das ações de fiscalização, visando ao acompanhamento da execução dos Contratos 005, 015, 016, 017, 052, 053, 054 e 055/2009, tendo por objeto a aquisição de gêneros alimentícios destinados à merenda escolar.
Depreende-se que a conclusão de ineficácia ou inexistência de fiscalização baseou-se no fato de que teriam ocorrido diferenças de quantitativos entre os gêneros alimentícios pagos e os entregues pela prefeitura, o que denotaria a deficiência de atuação dos respectivos fiscais dessas contratações. 
Observo que, também nesse caso, tais diferenças de quantitativos pagos e entregues foram afastadas pelos recorrentes, motivo pelo qual entendo que as conclusões relacionadas à deficiência na fiscalização das avenças também devam ser igualmente afastadas.
IV
Note-se que, após o exame dos recursos em apreço, as irregularidades que permaneceriam a fundamentar a multa então aplicada dizem respeito, essencialmente, a: fracionamento irregular de despesas (Pnae) ; inclusão de cláusula restritiva sem justificativa concreta (entrega de medicamento no prazo de um dia) (Farmácia Básica) ; e à extrapolação da carga horária semanal dos profissionais das unidades de saúde do município (PSF) .
Em relação à cláusula restritiva do edital, não foram apontados nos autos indícios de que tal exigência objetivava favorecer indevidamente alguma empresa, nem que as aquisições respectivas apresentaram superfaturamento. 
Além disso, não há nos autos a descrição da conduta dos responsáveis que justificaria a reprovabilidade de suas contas por esse motivo. Também não encontrei, no extenso rol de documentos, indicativo de que tenham sido os responsáveis chamados em audiência, na qualidade de membros da comissão de licitação e de secretário municipal de administração, que estabeleceram as exigências que nortearam a licitação em apreço.
Quanto ao fracionamento das despesas nos certames destinados à compra de gêneros alimentícios, observo que as aquisições foram feitas mediante a realização das seguintes licitações: Convites 3/2009, 5/2009 e 6/2009 e Pregão Presencial 6/2009, sendo que a primeira licitação realizada ocorreu em 16/2/2009 (Convite 3) e a última em 22/5/2009 (Pregão 6/2009) .
Analisando os autos pude confirmar a alegação dos recorrentes de que os procedimentos licitatórios foram realizados para aquisições de gêneros alimentícios distintos (Convite 3/2009 e Pregão Presencial 6/2009, gêneros alimentícios em geral, Convite 5/2009, frutas, e Convite 6/2009, carnes) .
Embora tal informação permita compreender a lógica adotada pelos gestores à época de tais aquisições, forçoso reconhecer que a interpretação legal conferida aos recorrentes para fins de escolha da modalidade licitatória pertinente não atende aos rigores da lei nem da jurisprudência desta Corte de Contas. 
Inobstante isso, observo não haver indícios de superfaturamento nas referidas aquisições. Todas elas foram adjudicadas por valores abaixo das estimativas originárias de preço (peça 26, p. 31, peça 31, p. 45, peça 44, p. 54 e peça 46, p. 22, todas do TC Processo 014.035/2010-3) . Além disso, não foram levantados indícios de favorecimento de empresas nos certames.
Após as primeiras aquisições na modalidade convite, os responsáveis observaram a necessidade de uma compra mais robusta, o que motivou a realização do Pregão Presencial 6/2009. 
Labora em favor dos recorrentes o fato de que essa última licitação teve objeto similar ao Convite 6/2009, seguindo, por conseguinte, a mesma lógica de escolha de modalidade licitatória por gênero alimentício, anteriormente adotada pelos gestores.
O montante estimado a ser adquirido neste último certame (R$ 759.945,00) não foi fracionado em vários convites, mas levou os responsáveis a adotar modalidade de licitação mais ampla, qual seja, o pregão, não caracterizando, nesse caso, o fracionamento questionado e reforçando a tese de que a prática decorreu de incorreta interpretação legal.
Desse modo, ainda que não afastada a irregularidade em questão, julgo de extremo rigor a manutenção da irregularidade das contas dos envolvidos e aplicação de multa, justificando, a meu ver, a ressalva das contas dos referidos responsáveis. 
Quanto à extrapolação da carga horária de trabalho, as informações dos autos dão conta que tal fato decorreu da efetiva prestação de serviços e em prazo limitado no tempo, não havendo indícios de fraudes ou favorecimentos.
Assim, mais uma vez, julgo que seria de extremo rigor manter a irregularidade das contas dos gestores e a aplicação da penalidade correspondente por esse motivo. Não obstante isso, uma vez caracterizada essa irregularidade, entendo que se justifica a ressalva nas contas tanto da titular do Poder Executivo municipal e do secretário municipal de saúde, chamados em audiência sobre a questão.
Dessa forma, proponho o provimento dos recursos interpostos pelos responsáveis para afastar a irregularidade das contas dos gestores, o débito e a multa aplicados, julgando-se regulares com e sem ressalva as contas correspondentes, estendendo os efeitos desta deliberação aos demais responsáveis, em atenção ao disposto no art. 281 do Regimento Interno deste Tribunal.
	Ante o exposto, VOTO pela adoção da minuta de acórdão que ora trago ao exame deste colegiado.
TCU, Sala das Sessões Ministro Luciano Brandão Alves de Souza, em 31 de março de 2021.
MARCOS BEMQUERER COSTA
Relator